【裁判字號】    96,簡,548
【裁判日期】    970219
【裁判案由】    全民健康保險
【裁判全文】
臺北高等行政法院判決
                                     96年度簡字第00548號
原      告  甲○○
被      告  中央健康保險局台北分局
代  表  人  乙○○經理）住同.
上列當事人間因全民健康保險事件，原告不服行政院衛生署中華
民國96年5 月3 日衛署訴字第0960009898號訴願決定，提起行政
訴訟。本院判決如下：
    主  文
原告之訴駁回。
訴訟費用由原告負擔。
    事  實
壹、事實概要：
    緣原告因利刃割傷右手虎口，於民國（下同）95年4 月26日
    、27日、5 月4 日、10日至大陸中國人民武裝警察部隊上海
    市總隊醫院（下稱上海市總隊醫院）治療，自墊醫療費用人
    民幣2,106.5 元，折合新台幣（下同）8,553 元。原告於95
    年7 月10日填送「全民健康保險緊急傷病自墊醫療費用核退
    申請書」向被告申請核退上開自墊之醫療費用，經被告審查
    醫師審查，認為原告病情符合全民健康保險緊急傷病自墊醫
    療費用核退辦法（下稱核退辦法）規定，乃於95年7 月20日
    以受理號碼0000000000全民健康保險自墊醫療費用核退核定
    通知書（下稱原處分）核付1 次急診及3 次門診費用計2,60
    1 元。原告不服，向全民健康保險爭議審議委員會（下稱爭
    審會）申請爭議審議，遭審定駁回，提起訴願，亦遭駁回，
    遂向本院提起行政訴訟。
貳、兩造聲明：
一、原告聲明：
    訴願決定及原處分均撤銷。
二、被告聲明：
    原告之訴駁回。
參、兩造之陳述：
一、原告主張之理由：
(一)按法規命令不得牴觸法律，子法不得逾越母法，行政處分不
    得違法剝奪人民之權利，為行政機關依法行政之最高準則。
(二)被告違法扣除原告墊付之「診療費」及核退辦法之效力逾越
    母法之授權，違反法律：
１、關於違法扣除「診療費」部分：
    被告認定原告之後3 次門診費用，「均為診療費，並無掛號
    費」，全民健康保險法第39條規定，掛號費不在本保險之給
    付範圍。被告核發之「國外門診自墊費用核退清單」右下角
    之不給付項目欄，亦載明不給付項目為「掛號費」，並不包
    括「診療費」。然被告竟於各次診療費中均扣除人民幣3 元
    ，自屬違法之侵權行為。
２、關於核退辦法逾越母法及違反法律部分：
(1)、被告認原告自墊之醫療費用「固應核實給付」，所謂「固應
    核實給付」即為全民健康保險法第43條之規定，被告僅能在
    「核實」之範圍內就原告所申退之醫療費用中查核其是否真
    實，凡為真實即應給付，不真實即不應給付，始符「核實給
    付」之規定及程序正義。被告雖認應「核實給付」，然並未
    指出原告所申退之費用中，何者為「真實」、「不真實」，
    故其並未盡「核實」之義務。
(2)、被告復認核退辦法係依全民健康保險法第43條之授權而為「
    技術性、細節性」之規定，自不得逾越其範圍而侵犯母法之
    規定。司法院釋字第443 號解釋：若僅屬於執行法律之細節
    性、技術性次要事項，始得由主管機關以命令為必要之規範
    ，其對人民之影響亦僅止於輕微或不便而已。關於因保險所
    生之法律關係，司法院釋字第524 號解釋：若法律就保險關
    係之內容授權以命令為補充規定者，其授權應具體明確，且
    須為被保險人所能預見。
(三)被告核退之金額僅為原告墊付之30% ，原告自負之比例為70
    % （倘遇重大傷病，醫療費用在25萬元以上時，依現行核退
    辦法，核退金額將不及1%，被保險人自負比例則高達90% 以
    上），核退辦法不僅已逾越「技術性、細節性」之範疇，侵
    犯母法之規定，亦不符司法院釋字第443 號所示「輕微」之
    限度，更非一般被保險人所能預見，違反全民健康保險法第
    33條關於自負比例之規定。按自負比例制度，旨在維持健保
    制度之永久存續，縱在健保之存續有全民健康保險法第34條
    之情形，而須實施自負比例時，被保險人之自負比例尚不得
    超過20% （全民健康保險法第33條），況在非自負比例制度
    實施之現時，更不得超過20% ，今原告之自負比例已高達70
    % ，具見核退辦法違反全民健康保險法第33條之規定，依行
    政程序法第158 條之規定，法規命令牴觸法律者，無效。
二、被告主張之理由：
(一)「保險對象因情況緊急，須在非保險醫療機構立即診療或分
    娩者，得檢具相關證明文件，由投保單位向保險人申請核退
    醫療費用；其核退辦法，由主管機關定之。」「全民健康保
    險（以下簡稱本保險）保險對象在本保險施行區域外（包括
    國外及大陸地區）發生不可預期之傷病或緊急分娩﹐必須於
    當地醫療機構就醫或分娩者，得依本辦法規定申請核退醫療
    費用。」「保險對象合於第2 條規定之醫療費用，依下列標
    準予以核退：發生於本保險施行區域外之核退案件，由保險
    人核實給付。但申請費用高於其急診、門診治療日或出院之
    日前一季本保險支付特約醫學中心急診每人次、門診每人次
    、住院每人日平均費用標準者，其超過部分不予給付。」分
    別為全民健康保險法第43條第1 項、核退辦法第2 條第3 款
    暨第6 條第1 項第2 款前段所明定。又中央健康保險局95年
    4 月11日健保醫字第0950059434號公告95年4 、5 、6 月份
    全民健康保險施行區域外自墊醫療費用核退上限，門診案件
    每次核退上限費用為1,407 元，急診核退上限費用為2,514
    元。
(二)依行政院衛生署91年10月2 日衛署健保字第0910060027號函
    釋示，核退辦法第6 條第1 項第2 款所稱「核實給付」，僅
    係考量世界各地醫療水準及制度差異性所為之裁量性規定，
    依「例外從嚴」之法理，本保險施行區域外之核退案件，除
    有核退金額不得高於本保險支付各特約醫學中心各類平均費
    用之上限外，保險人所依循之審查原則應無二致，亦即中央
    健康保險局對本保險施行區域外（包括國外及大陸地區）之
    核退案件，應有審核其是否適當且合理之權限。
(三)查核退辦法係行政院衛生署於84年1 月23日衛署健保字第84
    005437號令訂定發布，其第1 條即表明「本辦法依全民健康
    保險法第43條規定訂定之」，故原告認為核退辦法逾越母法
    ，顯然有誤。
(四)原告所稱全民健康保險法第33條之自負額之比例，係指保險
    對象於國內就醫自行負擔門診或急診費用之比例，又原告本
    次申請之自墊醫療費用核退，係於區域外就醫所衍生之自墊
    醫療費用，應適用核退辦法第2 條第3 款暨第6 條第1 項第
    2 款：保險對象發生於本保險施行區域外之核退案件，由保
    險人核實支付。但申請費用高於其急診、門診治療日或出院
    之日前一季保險支付特約醫學中心急診每人次、門診每人次
    、住院每人日平均費用標準者，其超過部份不予給付，顯然
    原告對健保相關規定有所誤解。另全民健康保險之立法目的
    ，主要係為照顧我國民眾因傷病在我國施行醫療，至於國人
    如於境外發生不可預期之傷病或緊急分娩，必須於當地醫療
    機構就醫或分娩者，囿於財源之有限性與社會資源之分配正
    義，除對於醫療保險給付之內容作適當之限制，應屬合理且
    有其必要者外，尚有核退金額不得高於本保險支付國內各特
    約醫學中心各人次平均費用上限之規定。
    理  由
壹、本件訴訟標的之價額在新臺幣（下同）20萬元以下，依行政
    訴訟法第229 條第2 項、第1 項第2 款規定及司法院92年9
    月17日院台廳行一字第23681 號令，應適用簡易程序，本院
    並依同法第233 條第1 項規定，不經言詞辯論，逕行裁判。
貳、兩造不爭之事實及兩造爭點：
    如事實概要欄所述之事實，業據提出費用核退申請書、費用
    收據、門診病史卡、護照、病歷紀錄等為証，為兩造所不爭
    執，堪信為真，兩造爭點厥為：
一、核退辦法是否違反全民健康保險法第33條之規定而無效？是
    否違反母法授權？
二、被告未予核退之金額有無違誤？
參、本院之判斷：
一、本件應適用之法條與法理：
（一）全民健康保險法第43條第1 項規定：「保險對象因情況緊
      急，須在非保險醫療機構立即診療或分娩者，得檢具相關
      證明文件，由投保單位向保險人申請核退醫療費用；其核
      退辦法，由主管機關定之。」
（二）核退辦法第2 條第3 款規定：「全民健康保險（以下簡稱
      本保險）保險對象有下列情形之一者，得依本辦法規定申
      請核退醫療費用：．．．3 、本保險施行區域外（包括國
      外及大陸地區），發生不可預期之傷病或緊急分娩，必須
      於當地醫療機構就醫或分娩者。」
（三）核退辦法第6 條第1 項第2 款前段規定：「保險對象合於
      第2 條規定之醫療費用，依下列標準予以核退：．．．2
      、發生於本保險施行區域外之核退案件，由保險人核實給
      付。但申請費用高於其急診、門診治療日或出院之日前一
      季本保險支付特約醫學中心急診每人次、門診每人次、住
      院每人日平均費用標準者，其超過部分不予給付。」
二、本院之判斷：
（一）核退辦法並未違反全民健康保險法第33條之規定而無效，
      亦未違反母法授權：
      按核退辦法係行政院衛生署依據全民健康保險法第43條之
      授權而為技術性、細節性之規定，考量世界各地醫療費用
      不一及健保給付公平性、健保收支平衡等因素，被告對國
      外醫療費用之核退自應有其限度，核退辦法第6 條第1 項
      第2 款前段因而規定「申請費用高於其急診、門診治療日
      或出院之日前一季本保險支付特約醫學中心急診每人次、
      門診每人次、住院每人日平均費用標準者，其超過部分不
      予給付。」，乃基於合理性之考量，自未逾越母法（全民
      健康保險法第43條第1 項）之授權。又全民健康保險法第
      33條有關門診費用自行負擔比率之規定，係指在「特約保
      險醫療機構」診療而言，若在有情況緊急，須在「非保險
      醫療機構」立即診療，其是否可得請領（核退）之依據，
      係全民健康保險法第43條第1 項（保險對象因情況緊急，
      須在非保險醫療機構立即診療或分娩者，得檢具相關證明
      文件，由投保單位向保險人申請核退醫療費用；其核退辦
      法，由主管機關定之），自無適用同法第33 條 之問題。
      易言之，全民健康保險法第43條第1 項（及依據該條所制
      定之核退辦法第6 條第1 項第2 款）係同法第33條之特別
      規定，原告主張核退辦法限制核退上限違反法律規定云云
      ，尚有誤會。
（二）被告未予核退之金額並無違誤：
    １、急診費部分：
        按中央健康保險局曾以95年4 月11日健保醫字第095005
        9434號公告95年4 、5 、6 月份全民健康保險施行區域
        外自墊醫療費用核退上限，急診每人次平均費用2,514
        元，則被告就原告在非特約醫事機構所代墊費用之核退
        ，自不得逾此限度，已如前述，是原告所提出95年4 月
        26日自墊醫療費用收據金額雖為人民幣2076.5元，但被
        告僅核退該次最高限度金額新台幣2,514 元，自無違誤
        。
    ２、3 次門診費部分：
        按「下列項目之費用不在本保險給付範圍：一‧‧一○
        病人交通、掛號、證明文件。‧‧」，全民健康保險法
        第39條定有明文，可知掛號費部分不在給付範圍內，本
        件原告所提出之收據金額每張均為人民幣10元，惟據其
        檢附之收費票據顯示為「診療費（自費）3 元、診療費
        7 元」，該「診療費（自費）3 元」部分雖名義為診療
        費，但相當於國內之掛號費，被告僅核退每張診療費人
        民幣7 元（新台幣29元），就每張人民幣3 元部分（相
        當於掛號費）不給付，亦無違誤。
三、從而，原處分並無不法，審議審定及訴願決定遞予維持，亦
    稱正確。原告徒執前詞，訴請撤銷，為無理由，應予駁回。
肆、兩造其餘攻擊防禦方法均與本件判決結果不生影響，故不逐
    一論述，併此敘明。
據上論結，本件原告之訴為無理由，爰依行政訴訟法第236 條、
第195 第1 項後段、第98條第1 項前段，判決如主文。
中    華    民    國    97    年    2     月    19    日
                    臺北高等行政法院第二庭
                                    法  官  畢乃俊
上為正本係照原本作成。
本件以訴訟事件所涉及之法律見解具有原則性者為限，始得於本
判決送達後20日內向本院提出上訴狀並表明上訴理由，如已於本
判決宣示後送達前提起上訴者，應於判決送達後20日內補具上訴
理由（均按他造人數附繕本），且經最高行政法院許可後方得上
訴。
中    華    民    國    97    年    2     月    19    日
                                    書記官  簡信滇


司法院資訊處製作；財團法人民間司法改革基金會備份。
